【裁判字號】    89,自緝,343
【裁判日期】    891206
【裁判案由】    詐欺
【裁判全文】
臺灣臺中地方法院刑事判決                        八十九年度自緝字第三四三號
    自  訴  人    甲○○
    右一代表人    甲○○
    共同代理人    戊○○
    被      告    丁○○
    選任辯護人    張佳瑜
右列被告因詐欺案件，經自訴人提起自訴，本院判決如左：
    主  文
丁○○無罪。
    理  由
一、自訴意旨如後附之自訴狀所載。
二、按犯罪事實應依證據認定之，無證據不得推定其犯罪事實，刑事訴訟法第一百五
    十四條定有明文。次按刑法第三百三十九條第一項詐欺罪之成立，以意圖為自己
    或第三人不法之所有，以詐術使人將本人或第三人之物交付為要件。所謂以詐術
    使人交付，必須被詐欺人因其詐術而陷於錯誤，若其所用方法不能認為詐術，亦
    不致使人陷於錯誤，即不構成該罪，最高法院四十六年台上字第二六０號分別著
    有判例可參。是民事債務當事人間，若有未依債務本旨履行給付之情形，在一般
    社會經驗上，原因非止於一端，或因不可歸責之事由無法給付，或因合法對他造
    主張抗辯而拒絕給付，甚至債之關係成立後，始行惡意遲延給付，皆有可能，非
    必出於自始無意給付之財產犯罪一端，要難單純以債務不履行之狀態，遽認被告
    自始有詐欺之故意。
三、訊據被告丁○○固不諱言於八十三年十二月間向自訴人甲○○買受建厚公司股份
    二百五十萬股（每張一千股，共二千五百張），新台幣（下同）三千七百六十七
    萬一千元，並簽發九張支票予自訴人甲○○，又於八十四年三月五日向甲○○借
    款二百八十萬元及代表建厚公司向自訴人大同公司購買韓國金星公司所生產之映
    像管，並代表公司簽發面額四百零五萬五千四百六十六元之支票，另代表建厚公
    司向自訴人大同公司購買中華映管股份有限公司生產之映像管，並代表公司簽發
    面額五十三萬一千四百八十五元之支票予大同公司以支付貨款之事實，惟堅決否
    認有何詐欺之犯行，辯稱：伊與大同公司不合，所以向甲○○買受建厚公司的股
    票，試圖取得經營權以挽救公司，嗣後因建厚公司向伊借的票款未能如期攤還給
    伊，所以沒有足的資金購買這些股票，而之所以借甲○○借錢，係為公司短期
    借款之所需，該映像管係大同為增加其營業額並賺取利潤，始要求建厚公司向韓
    國金星公司及中華映管公司購買映像管等語。經查：
（一）證人林致仁到庭證稱：「因為丁○○當時（即八十三年十二月間）已經為經營
      權和大同公司爭執不下，丁○○一直猶豫不決要不要買甲○○的股份，後來他
      決定要，就要開票出來，包括我的部分也全部賣給丁○○，他有開票給我，但
      是後來都跳票，他決定買下來後不到一個月，公司就倒閉了」等語（見本院八
      十九年十一月廿二日審理筆錄），其中就被告丁○○為何向自訴人買回建厚公
      司股份之情節部分核與自訴人甲○○到庭陳稱：伊是在八十三年六月份進入建
      厚公司，當時有一位林致仁的人找伊參與建厚公司，所以伊買建厚公司的股票
      ，大約占建厚公司百分之十六，進入參與公司董事會，才發現建厚公司的財務
      狀況不好，且在開會過程中也曾數次表達如何改善建厚公司的財務結構，但是
      我們所提的意見，被告都不接受，最後在八十三年九月份協調是由伊經營或被
      告經營，如果由我經營，被告就脫離決策，只是單純保有股權，如果由他經營
      ，被告要求伊把所有的股票賣給被告，被告開六個月的期票，分六個月付款給
      伊，伊最後同意就把股票賣給他等語之所述被告為何買回建厚公司股票之情節
      相符（見本院八十九年八月二日訊問筆錄），再參以被告為建厚公司之董事長
      對建厚公司的財務及經營方向知之甚詳，苟其無意經營公司，其所買回之股份
      將因公司財務不佳而與廢紙無異，雖至愚之人亦不願為之，可見被告辯稱：試
      圖取得經營權以挽救公司應堪採信。又證人丙○○（即丁○○向甲○○買受股
      份時二造訂立協議書之見證人）到庭證稱：當時伊在事務所當見證人，丁○○
      把支票開出來，甲○○他們就股票放在伊事務所，由伊保管，若支票兌現一張
      ，伊就拿股票一張給丁○○，若沒有兌現，股票就由伊保管，目前股票還在伊
      那裏，伊印象中只有兌現一張，但丁○○有沒有來向伊要過股票，伊不記得了
      ，當時雙方是這樣說，沒有寫書面，支票是一次開的，寫不同日期等語（見本
      院八十九年九月廿六日訊問筆錄），其後證人丙○○更以八十九年十月廿六日
      （八九）建字第一五五號說明：「丁○○所開立九張支票，經向甲○○電詢僅
      一張八十四年二月廿日到期兌現，金額為三百九十二萬一千元兌現，其餘均未
      兌現，且當時丁○○先生亦未告知兌現票據所屬之股票應轉讓予何人，故本會
      計師繼續保管甲○○及丁○○委託保管之股票共二百五十萬股，未並未辦理股
      份轉讓」，此外，並有協議書一份在卷，自此以觀，雖被告丁○○向甲○○購
      買該二百五十萬股之股票，惟股票之支付係以被告所開立之支票兌現為條件，
      顯然自訴人甲○○並無陷於錯誤之可能，況上開買賣股票之支票已兌現一張，
      然被告丁○○並未前往轉讓該股份，更徵被告丁○○與甲○○此部分之股票買
      賣純屬民事上之糾紛甚明。
（二）證人乙○○（本為建厚公司之股東，後為董事長）到庭證稱：於八十四年二月
      公司營運開始感到不順，所以丁○○請伊回總公司，當時公司財務吃繄，八十
      四年二月十五日丁○○向伊借了五十萬元，要購買映像管，當時公司資金週轉
      很緊，公司有接到訂單，但是沒有映像管可以製造，我所知道的是丁○○到處
      去借錢，因為當時公司有訂單，但是沒有材料等語（見八十九年十月廿四日訊
      問筆錄），可見當時被告確係因公司需要映像管始向自訴人借錢，且其向自訴
      人借得之該筆款項（即被告於八十四年三月五日向自訴人借款二百八十萬元）
      ，於八十四年三月五日即存入建厚公司於泛亞商業銀行所開設之帳號0000
      00000000之支票存款戶內，亦有泛亞商業銀行台中分行八十九年九月
      一日（八九）泛中發字第二五七號函附之支票存款分戶明細表在卷可按。而自
      訴人甲○○為大同公司之負責人，並持有建厚公司約百分十六之股份，且與被
      告亦因經營權而時有爭執，其對建厚公司當時之財務情況應知之甚詳，猶願借
      予建厚公司，顯見自訴人甲○○並未無陷於錯誤。
（三）證人林致仁（即建厚公司之董事）到庭證稱：「當時是我主動招攬大同公司進
      入建厚公司的，因為當時公司的總資本額與股東之間的往來已經差不多，所以
      我認為公司要和別的公司合作，才能經營下去，後來大同資訊公司有來公司看
      ，我認為是個好機會，所以才主動和他聯絡，大同才加入的」、「大同公司加
      入時公司的狀況不太好，都是公司向股東借錢，借進來後，公司都有列帳，當
      時營業額一個月還有一億元，因為公司如超過二億元，股份要公開發行，所以
      才採用向股東借錢」、「當時大同公司與丁○○有經營權的爭執，所以於向銀
      行借錢時，大同公司有不對保的情形」、「我印象中當時建厚公司的董事含監
      察人約有十一人，大同公司最多有三、四人，包括監察人」、「當時大同公司
      有派一個總經理來」（見本院八十九年十一月廿二日審理筆錄），且證人丙○○亦證稱：「大同公司有委託我們去建厚公司瞭解，我們有去，因為有太多東
      西，所以沒有辦法盤點清楚，我們就以當時建厚公司提供的報表，我有跟大同
      公司的甲○○說明有些東西在大陸，我們沒有辦法盤點清楚」、「因為大同公
      司也是由我簽證，所以知道大同公司有六個人到建厚公司，他們是代表大同公
      司的」等語（見本院八十九年十月廿四日、九月廿六日訊問筆錄），故而，大
      同公司經評估後認建厚公司可以投資，始進入該公司並參與經營，否則無需派
      人前往建厚公司；又大同公司於建厚公司中派有一個總經理，其對公司之營運
      狀況不可能委為不知，而建厚公司接有訂單需要印像管以製造產品，已如前述
      ，而大同公司為建厚公司之股東，不論係自訴人所稱之因建厚公司當時財務困
      難，需要資金，乃要求大同資訊先向韓國金星公司及中華印管公司買貨，再由
      建厚公司向大同公司買貨或是被告所稱之大同公司要求建厚公司向韓國金星公
      司及中華印管公司購買映像管，以從中獲取利益，既大同公司已知建厚公司需
      求，且對其財務狀況又知之甚詳，其尚願為建厚公司購買映像管而接受建厚公
      司簽發之支票，就當時而言顯然建厚公司之代表人即被告並未施用詐術，大同
      公司亦無陷於錯誤而言，至於事後支票無法兌現顯係民事上債務不履行之問題
      。
四、綜上各情，本件純係民事債權債務之糾葛，應由自訴人另循民事途逕解決。此外
    ，復查無其他積極証據足資証明被告等有何詐欺犯行，不能証明被告犯罪，自應
    為無罪之諭知。
據上論斷，應依刑事訴訟法第三百四十三條、第三百零一條第一項，判決如主文。
中    華    民    國       八十九       年      十二      月     六     日
                                  臺灣台中地方法院刑事第一庭
                                          法  官  吳  進  發
右正本證明與原本無異。
如不服本判決，應於判決送達後十日內向本院提出上訴狀，上訴於臺灣高等法院臺中
分院( 須附繕本 )。
                                          書記官
中    華    民    國      八十九      年        十二      月     七     日


司法院資訊處製作；財團法人民間司法改革基金會備份。
